【裁判字號】    90,勞訴,39
【裁判日期】    920122
【裁判案由】    損害賠償
【裁判全文】
臺灣臺中地方法院民事判決  九十年度勞訴字第三九號
    原      告  甲○○
    訴訟代理人  林坤勇律師
    被      告  羅濟意即鉅意.
    訴訟代理人  何中慶律師
右當事人間請求損害賠償事件，本院判決如左：
    主      文
被告應給付原告新台幣肆拾伍萬肆仟伍佰陸拾捌元及自民國九十年十二月七日起至清
償日止，按週年利率百分之五計算之利息。
原告其餘之訴駁回。
訴訟費用由被告負擔四分之一，餘由原告負擔。
本判決原告勝訴部分，於原告以新台幣壹拾陸萬元供擔保後，得假執行。但被告於假
執行程序實施前，如以新台幣肆拾伍萬肆仟伍佰陸拾捌元為原告預供擔保，得免為假
執行。
原告其餘假執行之聲請駁回。
    事      實
甲、原告方面：
  壹、聲明：
    一先位聲明：
      (一)被告應給付原告新台幣（下同）一百七十七萬零六百八十五元及自民國（下
        同）九十年十二月七日起至清償日止，按週年利率百分之五計算之利息。
      (二)原告願供擔保請准為假執行之宣告。
    二備位聲明：
      (一)被告應給付原告一百三十六萬二千三百九十二元及自九十年十二月七日起至
        清償日止，按週年利率百分之五計算之利息。
      (二)原告願供擔保請准為假執行之宣告。
  貳、陳述：
    一先位聲明部分：
      (一)原告於八十八年間受僱於被告擔任工地清潔工，八十九年十二月二十九日，
        原告依被告之指示，至被告向另被告東資營造有限公司（下稱東資公司，業
        經與原告達成和解，而經原告撤回訴訟）所承攬之石岡水壩工地從事雜物及
        廢料清理工作，是日於原告在該處工作時，因東資公司未於工地作好安全防
        護措施，在唯一通道口即開口部分，未設置圍欄或讓原告使用安全帶，被告
        亦未盡到照顧員工之責任，給予必要之安全措施，致原告不慎於工作時由高
        處掉落，因而受有血胸、第一及第四腰椎壓迫性骨折等嚴重傷害，雖經二次
        開刀及住院治療，脊椎仍遺存運動障害，屬勞工保險殘廢給付標準表第九級
        之殘廢。
      (二)被告未依勞工安全衛生法第五條第一項、第十八條、及勞工安全設施規則第
        九章第一節「人體墜落防止」之第二百二十四條第一項、第二項等規定，在
        有墜落之虞之通道口設置圍欄或讓原告使用安全帶等安全措施，自屬違反保
        護他人之法律，其因而致原告受傷，依民法第一百八十四條第二項規定，被
        告應負侵權行為之責，原告自得請求損害賠償，請求項目如下：
        (1)醫療費用：共計三十一萬九千四百八十七元。
        (2)減少工作收入部分：原告因被告之侵權行為，致身體兩側血胸，第一及四
          腰椎暴裂性骨折，經開兩次刀後，脊椎已遺存運動障害，依勞工保險殘廢
          給付標準表已達第九級之殘廢等級，原告減少勞動能力比例為百分之五三
          點八三，而原告現年五十二歲（三十七年十一月二十五日生），以每月收
          入二萬元、工作至六十歲計，爰請求被告賠償原告因本件事故減少勞動能
          力七年之損害額即八十五萬一千一百九十八元（【20,000Ⅹ12Ⅹ53.83%】
          Ⅹ6.00000000＝851,198元）。
        (3)精神慰撫金：原告因被告之侵權行為，致生理、心理受創甚巨，治療中部
          分期間生活起居無法自理，需靠母親扶持照顧，其間身心之煎熬痛苦異常
          ，不足為外人道，再加上原告家境貧窮，生活捉襟見肘，精神上所受之損
          害更非金錢所能彌補，爰依民法第一百九十五條規定，請求六十萬元之非
          財產上損害賠償。
        (4)上開金額合計為一百七十七萬零六百八十五元。
    二備位聲明部分：
      (一)原告所受傷害之原因事實如先位聲明部分所述，因被告未替原告投保勞、健
        保，致原告無法向勞保局請領職業災害補償金，乃請求台中縣勞工局召開職
        業災害補償協調會，惟被告均無誠意解決，致協調不成立，而被告為次承攬
        人，對於原告因執行職務所受之災害，依勞動基準法第五十九條、第六十二
        條第一項、第六十三條規定應負職業災害補償責任，茲述其賠償項目下：
        (1)醫療費用：三十一萬九千四百八十七元，依勞動基準法第五十九條第一款
          之規定，被告應負賠償之責。
        (2)工資補償：原告治療至今將近一年，並持續治療中，且醫師通知還要開刀
          ，並估計即使繼續治療二年，仍會留有後遺症，為此依勞動基準法第五十
          九條第二款規定請求被告補償工資二年，即四十七萬零四百元整（19,600
          Ⅹ24月＝470,400）。
        (3)依勞工保險條例第五十三條第一項及同法第三十六條規定，原告既屬第九
          級殘廢等級，則給付標準為四百二十日，故
          （20,000／30）Ⅹ420日＝ 280,140
          第一年：（20,000／30）Ⅹ70%Ⅹ365＝170,445
          第二年：（20,000／30）Ⅹ50%Ⅹ365＝121,910
          ＋＋＝572,505元，被告因未依法替原告投保勞保，致原告無法請
          領上述款項，此項損失，自應由被告負責賠償五十七萬二千五百零五元。
        (4)上開金額合計為一百三十六萬二千三百九十二元。
  參、對被告抗辯所為之陳述：
    一原告有被告自八十九年一月至十二月給付工資之薪水袋，自足以證明原告受僱
      於被告之事實，況且，被告既謂僅負責載運原告至工地作清潔工，酌收運費，
      然被告向東資公司所請領之工資，男、女工每天之工資均為一千三百元，為何
      被告向男工每日收二百元、女工卻每日收三百元？況被告如是工地清潔工之司
      機，理應係由原告當日交付車資給予被告才是，何以卻反由被告發放工資予原
      告，且均非工作當日發放，而是經相當日數計算後，才發放薪資予原告？
    二原告業與東資公司達成和解，並由東資公司賠償原告六十五萬元。
  肆、證據：提出診斷證明書四紙、收據三十紙、統一發票三十一紙、台中縣政府處
      理勞資爭議協調會議記錄三件、身心障礙者鑑定表乙件、八十九年度之薪資袋
      四十一紙、和解書、殘障手冊各乙件為證，並聲請訊問證人乙○○。
乙、被告方面：
  壹、聲明：
    (一)原告之訴及假執行之聲請均駁回。
    (二)如受不利之判決，被告願供擔保請准免為假執行。
  貳、陳述：
    一原告並非受僱於被告，被告僅係司機，僅將原告載運至指定地點後，再由東資
      公司人員將原告等工人載運至石岡水壩工地，由東資公司駐石岡水壩之工地主
      任指派工作，被告不但對工作內容一概不知，甚且僅將原告等工人載運至指定
      地點，並未將原告等工人載抵石岡水壩工地，遑論指派原告工作，而被告向原
      告所收取者亦僅交通費而已，足見兩造間並無任何僱傭契約或勞動契約存在，
      被告既非原告之雇主，自無勞工安全衛生法第五條第一項第五款、第十八條等
      規定之適用，亦無為原告投保勞、健保之義務。
    二再被告之作業方式，通常係由工人主動向被告聯絡探詢有無工作機會，或由營
      造公司聯絡被告代尋供人，當有工作機會且尋得工人後，被告僅負責載運工人
      至指定地點，對於工作內容根本不知情，且亦與被告無關，惟因每次載運之工
      人不同，營造商亦異，為方便計，故由被告代收代付工資而已，被告並未承攬
      任何工程，更未僱用工人。本件原告至石岡水壩工程工作，係原告自行與被告
      聯絡，被告既非東資公司石岡水壩工程之次承攬人，更非原告之雇主，此由證
      人即東資公司工地主任乙○○所證述：被告將原告載運至東資公司指定之地點
      後，即行離去，並未在工地現場處理或分配工人工作，亦未領取自己之報酬等
      語，足見被告確僅擔任司機工作，不但兩造間無僱傭關係，且被告與東資公司
      間亦無任何承攬關係，被告非石岡水壩工程之次承攬人甚明。
    三原告雖提出薪資袋為指被告係原告之「雇主」之論據，惟被告代原告領工資，
      袋上註明多少工多少錢，乃是依東資公司所計算工作日數而為記載，僅係代東
      資公司轉交工資予原告而已，而將金錢放入薪資袋係一般普通不過之作法，並
      無任何意義，以此作為兩造有僱傭關係之證明，委實屬牽強。
  參、證據：提出聲明書二紙為證，並聲請訊問證人鄧聰林、趙劉森妹。
丙、本院依職權囑託財團法人私立中國醫藥學院附設醫院鑑定原告殘廢等級。
    理      由
一、按訴狀送達後，原告不得將原訴變更或追加他訴。但擴張或減縮應受判決事項之
    聲明者，不在此限，民事訴訟法第二百五十五條第一項第三款定有明文。本件原
    告原起訴先位之聲明係請求被告給付一百零七萬六千二百八十七元，及自起訴狀
    繕本送達翌日（即九十年九月十五日）起至清償日止，按週年利率百分之五計算
    之利息；備位聲明則係請求被告給付七十八萬九千八百八十七元，及自起訴狀繕
    本送達翌日起至清償日止，按週年利率百分之五計算之利息。嗣於訴訟進行中，
    原告變更其聲明為：先位之訴請求被告給付一百七十七萬零六百八十五元及自九
    十年十二月七日起至清償日止，按週年利率百分之五計算之利息；備位聲明則請
    求被告給付一百三十六萬二千三百九十二元及自九十年十二月七日起至清償日止
    ，按週年利率百分之五計算之利息。核原告所為上開請求本金及利息起算日之變
    更，係屬擴張及減縮應受判決事項之聲明，與首揭規定相符，應予准許，合先敘
    明。
二、原告起訴主張：原告於八十八年間受僱於被告擔任工地清潔工，八十九年十二月
    二十九日，原告依被告之指示，至被告向東資公司所承攬之石岡水壩工地從事雜
    物及廢料清理工作時，因東資公司未依勞工安全衛生法之規定，於工地作好安全
    防護措施，在唯一通道口即開口部分，未設置圍欄或讓原告使用安全帶，被告亦
    未盡到照顧員工之責任，給予必要之安全措施，致原告於工作時不慎由高處掉落
    ，因而受有血胸、第一及第四腰椎壓迫性骨折等嚴重傷害，經開刀及住院治療後
    ，脊椎仍遺存運動障害，屬勞工保險殘廢給付標準表第九級之殘廢，故依侵權行
    為之法律關係，請求判決如先位之聲明所示；又因被告未依法為原告投保勞、健
    保，致原告無法向勞保局請領職業災害補償金，若認原告先位之訴無理由，則請
    求判決如備位聲明位所示等語。被告則以：兩造間並無勞動契約關係存在，被告
    僅係載送原告至石岡水壩工地之司機，僅賺取交通費而已，被告非石岡水壩工程
    工地清潔之次承攬人，更非原告之雇主等語，資為抗辯。
三、原告主張其於八十九年十二月二十九日，在石岡水壩工地從事雜物及廢料清理工
    作時，因工程主承攬人東資公司（東資公司部分已與原告和解，而經原告撤回該
    部分之訴訟）未依勞工安全衛生法之規定，於工地作好安全防護措施，在唯一通
    道口即開口部分，未設置圍欄或讓原告使用安全帶、或其他必要之安全措施，致
    原告於工作時不慎由高處掉落，原告因而受有血胸、第一及第四腰椎壓迫性骨折
    等嚴重傷害，經治療後脊椎仍遺存運動障害，屬勞工保險殘廢給付標準表第九級
    之殘廢等事實，均為被告所不爭執，且有原告提出之診斷證明書、殘障手冊可資
    為證，復經囑託財團法人私立中國醫藥學院附設醫院鑑定屬實，有該院九十一年
    七月二十六日院歷字第九一○七二二二八號函、九十一年十二月二十日院歷字第
    九一一二三九五五號函在卷可資佐憑，堪信原告之上開主張為真正。
四、至原告主張係受被告之僱用，故而於八十九年十二月二十九日前往石岡水壩從事
    工地清潔工作等語，則為被告所否認，並抗辯被告僅係司機，只載送原告至工地
    ，兩造間並無任何僱傭或勞動契約關係存在，是本件兩造爭執之焦點，乃兩造間
    是否有勞動契約關係存在。經查：
  (一)按一般學理上認勞動契約當事人之勞工，具有下列特徵：(一)人格從屬性，即受雇
    人在雇主企業組織內，服從雇主權威，並有接受懲戒或制裁之義務。(二)親自履行
    ，不得使用代理人。(三)經濟上從屬性，即受雇人並不是為自己之營業勞動而是從
    屬於他人，為該他人之目的而勞動。(四)納入雇方生產組織體系，並與同僚間居於
    分工合作狀態。勞動契約之特徵，即在此從屬性。又基於保護勞工之立場，一般
    就勞動契約關係之成立，均從寬認定，只要有部分從屬性，即應成立（最高法院
    八十一年度台上字第三四七號判決意旨參照）。
  (二)查石岡水壩工程之主承攬人東資公司係將工地清潔工作發包予被告所獨資經營之
    鉅意清潔社承攬施作，業經東資公司訴訟代理人丙○○於本院審理中陳明：「公
    司工程業務都是外包制，本件是外包給鉅意清潔社，對於該社要僱請什麼人員東
    資公司並不了解．．．」在卷（見本院九十年十一月十二日言詞辯論筆錄），核
    與東資公司派駐石岡水壩工地之工地主任乙○○所述：「瞭解，石岡壩的清潔工
    程是由我或監工聯繫被告羅濟意，向他說工地要多少臨時工，請他調派人手給我
    ，石岡壩工程是公司有需要清潔工人時才與被告羅濟意聯絡，羅濟意向我們說工
    人的工資一天壹仟三百元，羅濟意要開發票向東資公司請款。工作內容是到現場
    時再說的，臨時工都是打雜的，都是到工地才由我們分配工作，我們只向羅濟意
    說要幾個人而已，來了以後才由我們分配工作。」、「（問：工人如何到工地現
    場？）是羅濟意自己安排車子將工人載送到石岡壩工地現場，羅濟意將人載送到
    現場後，他沒有留下來工作。工人是在定點下車，下班時由羅濟意有派車將工人
    接回．．．」、「（問：工人請領工資情形？）都是由羅濟意開立被告羅濟意即
    清潔社的發票向我們公司請款，我們依照發票金額開立支票給羅濟意。」、「（
    問：如何計算請領的工資？）我們有統計每月工人出工情形，羅濟意也會出具出
    工人數資料與我們核對，經過核對確定，就叫他開發票，以一天一工壹仟三百元
    計算。」等語相符；又原告等工人至東資公司石岡水壩工地從事清潔工作應得之
    工資，均係由被告出具鉅意清潔社名義之統一發票向東資公司請領，再由被告扣
    除一定金額後發放予各該工人，復有東資公司所提出之統一發票三紙在卷可按，
    並為被告自認之事實，按開立統一發票必須繳納一定之營業稅，如被告僅擔任司
    機賺取交通費，理應由原告等各工人自行向東資公司領取薪資，再由原告支付交
    通費予被告，焉有由被告以自己所獨資經營之鉅意清潔社名義出具統一發票向東
    資公司領取工資之理？足見丙○○、乙○○前揭所述東資公司石岡水壩工程之工
    地清潔工作係發包予被告之鉅意清潔社承攬等語，洵屬信而有徵；再參之被告向
    東資公司所領取之工資，不論男、女工之工資均為每日一千三百元，然被告於支
    付工資予各工人時，對男工係自每日工資中扣除一百元、女工部分則每日扣除二
    百元後支付之，如該扣除之金額係屬交通費，則扣除之金額理應相同，焉有因性
    別不同而有差異之理？況參之卷附原告提出、被告就其真正亦不爭執之薪資袋所
    示，被告支付原告工資均是經過相當日數後一次支付多日之工資，被告如僅係司
    機，理應由原告當日交付車資給予被告，又何有反由被告發放工資予原告，且均
    係經相當日數計算後才交付薪資予原告之理？凡此在在足見被告確係東資公司石
    岡水壩工地清潔工作之承攬人，原告亦確係受被告僱用，不但於履行勞務上需親
    自履行，且於經濟上亦係從屬於被告，兩造間有勞動契約關係存在，揆諸前揭判
    決意旨，委屬無疑。至被告雖另抗辯並未在工地指揮工人工作、亦未領取自己之
    報酬等語，資為被告非東資公司石岡水壩工程工地清潔工作之承攬人論據，然被
    告向東資公司領取工資後，係自工人工資中扣除一定金額後，再將餘額支付予各
    該工人，已如前述，則被告顯係為自己計算、以自工資中賺取一定金額為其承攬
    報酬，其所辯各語，洵不足採。
五、按違反保護他人之法律，致生損害於他人者，負賠償責任；又不法侵害他人之身
    體或健康者，對於被害人因此喪失或減少勞動能力或增加生活上之需要時，應負
    損害賠償責任；再不法侵害他人之身體、健康、名譽、自由、信用、隱私、貞操
    ，或不法侵害其他人格法益而情節重大者，被害人雖非財產上之損害，亦得請求
    賠償相當之金額。民法第一百八十四條第二項、第一百九十三條第一項、第一百
    九十五條第一項分別定有明文。本件原告主張兩造間確有勞動契約關係存在，堪
    予採信，已如前述，而被告既係以經營工地清潔工作為業，又係石岡水壩工地清
    潔工作之承攬人，於主承攬人東資公司未依勞工安全衛生法第五條第一項第五款
    之規定，在原告從事清潔工作、有防止墜落之虞之作業場所，設有符合標準之必
    要安全衛生設備之情形下，依勞工安全衛生法第十六條之規定：「事業單位以其
    事業招人承攬時，其承攬人就承攬部分負本法所定僱主之責任；原事業單位就職
    業災害補償仍應與承攬人員負連帶責任。再承攬者亦同。」被告自有提供防止墜
    落必要安全措施之義務，而勞工安全衛生法之立法精神，乃在保障勞工安全與健
    康，防止職業災害發生（見勞工安全衛生法第一條），是勞工安全衛生法上開規
    定自屬保護他人之法律，被告違反勞工安全衛生法第五條第一項第五款之規定，
    致原告自高處墜落受有傷害，依民法第一百八十四條第二項之規定，自應負賠償
    責任。
    茲就原告主張之各項請求應否准許，析述如下：
  (一)醫療費用：原告主張因本件事計支出醫療費用三十一萬九千四百八十七元，固據
    提出明細表乙紙、收據三十紙、統一發票三十一紙供參，經核計各該單據所示費
    用金額，並扣除其中非屬醫療費用支出之證明書費一千三百十元、不能證明係醫
    療費用支出之八千四百七十六元（統一發票部分）及重複計算之四千七百十二元
    ，其餘三十萬三千五百零五元部分堪信為真實。
  (二)減少工作收入部分：
    (1)原告因本件事故受有身體兩側血胸，第一及四腰椎暴裂性骨折，經開刀治療後
      ，脊椎仍遺存運動障害，目前腰部彎曲受限且無法提重物及久站久走，屬勞工
      保險殘廢給付標準表第五十四項第九級之殘廢等級，有前揭財團法人私立中國
      醫藥學院附設醫院鑑定屬實，有該院九十一年七月二十六日院歷字第九一○七
      二二二八號函、九十一年十二月二十日院歷字第九一一二三九五五號函在卷可
      按，並為被告所不爭執，則原告因本件事故所受傷害，致減少勞動能力之比例
      為53.83%，亦堪認定。
    (2)原告主張其每月收入為二萬元，惟未據舉證以實其說，自應依八十六年十月十
      六日修正之基本工資每月一萬五千八百四十元（按基本工資自八十六年修正後
      ，迄未調整）為計算原告減少勞動能力所受損害之基準，則原告減少勞動能力
      之年損害額為（15840Ⅹ12Ⅹ53.83%）＝102320元，而原告於本件事故發生時
      年五十二歲（三十七年十一月二十五日生），距勞動基準法第五十四條規定強
      制退休之六十歲，尚有八年之勞動期間，則原告請求被告賠償七年間減少勞動
      能力之損害六十萬一千零六十三元（以年別單利5%複式霍夫曼係數表計算，元
      以下四捨五入：102320Ⅹ5.00000000＝601063），自有理由，逾此數額之請求
      ，即屬無據，不應准許。
  (三)精神慰撫金部分：原告主張因本件事故受有傷害，身心俱創，且因家境貧窮，所
    受精神壓力更大，爰請求被告給付六十萬元，以資慰藉等語。經審酌原告係被告
    之受僱人，以從事工地清潔等勞動工作維生，被告則係經營鉅意清潔社為業等兩
    造之身分、地位及一切情狀，認原告請求慰撫金六十萬元，尚嫌過高，應予核減
    為二十萬元，方屬公允，逾此數額之請求，為無理由。
  (四)綜上，原告因本件事故所受之損害為一百十萬四千五百六十八元。
六、再按連帶債務未全部履行前，全體債務人仍負連帶責任；又因連帶債務人中之一
    人為清償、代物清償、提存、抵銷或混同而債務消滅者，他債務人亦同免其責任
    ；再債權人向連帶債務人中之一人免除債務，而無消滅全部債務之意思表示者，
    除該債務人應分擔之部分外，他債務人仍不免其責任。民法第二百七十三條第二
    項、第二百七十四條、第二百七十六條第一項分別定有明文。本件東資公司為石
    岡水壩工程之主承攬人，被告則為次承攬人，已如前述，東資公司及被告均違反
    勞工安全衛生法第五條第一項第五款之規定，依勞工安全衛生法第十六條、民法
    第一百八十五條之規定，就本件侵權行為致原告所受之損害，應負連帶賠償責任
    ，被告與東資公司就本件侵權行為損害賠償乃屬連帶債務人，而東資公司業已賠
    償原告六十五萬元，與原告達成和解，為原告自認之事實，並有和解書乙紙在卷
    可按，則原告請求被告賠償之金額自應扣除其自東資公司已受償之六十五萬元，
    經扣減後，原告得請求被告賠償之金額為四十五萬四千五百六十八元。
七、綜上所陳，原告先位之訴依侵權行為之法律關係，請求被告給付四十五萬四千五
    百六十八元，及自九十年十二月七日起至清償日止，按週年利率百分之五計算之
    法定遲延利息，洵屬有據，應予准許。逾此部分之請求，尚屬無憑，為無理由。
    又原告先位之訴所主張之訴訟標的既有理由而獲准許，則原告備位之請求部分，
    即毋庸再為論究，併此陳明。
八、兩造均陳明願供擔保，分別聲請宣告假執行或免為假執行，經核原告勝訴部分，
    合於法律規定，爰分別酌定相當之擔保金額宣告之；至原告敗訴部分，其假執行
    之聲請即失所附麗，應併予駁回。
九、本件判決之結果已臻明確，兩造其餘攻擊防禦方法及舉證，經審酌均於判決結果
    無影響，爰不一一論述，附此敘明。
十、據上論結，本件原告之訴為一部有理由，一部無理由，依民事訴訟法第七十九條
    但書、第三百九十條第二項、第三百九十二條，判決如主文
中      華      民      國    九十二    年     一     月     二十二     日
                                        臺灣臺中地方法院民事第一庭
~B法      官  呂麗玉
右為正本係照原本作成
如對本判決上訴，須於判決送達後二十日內，向本院提出上訴狀，同時表明上訴理由；如已
於本判決宣示後送達前提起上訴者，應於判決送達後十日內補具上訴理由（並按他造當事人
之人數附繕本）。
中      華      民      國    九十一    年     十一     月     二十八   日
~B法院書記官


司法院資訊處製作；財團法人民間司法改革基金會備份。
